【裁判字號】    97,上,994
【裁判日期】    980317
【裁判案由】    返還不當得利
【裁判全文】
臺灣高等法院民事判決                   97年度上字第994號
上  訴  人  乙○○
訴訟代理人  莊柏林律師
被 上訴 人  丙○
            甲○○
共      同
訴訟代理人  洪銘徽律師
上列當事人間請求返還不當得利事件，上訴人對於中華民國97年
8月27日臺灣臺北地方法院96年度訴字第8613號第一審判決提起
上訴，本院於本院於98年3月3日言詞辯論終結，判決如下：
    主  文
上訴駁回。
第二審訴訟費用由上訴人負擔。
    事實及理由
一、上訴人起訴主張：坐落臺北市○○區○○段第270、283、
    284地號（持分各114/14000）土地及其上門牌標示臺北市○
    ○路172號5樓之3建物（下稱系爭房地）原為伊所有，被上
    訴人未經伊之同意將之出租予訴外人美特傳新科技公司，並
    向國稅局虛報民國87至92年伊租賃所得每年新臺幣（下同）
    30萬元，合計180萬元，而該租金收入均為被上訴人所取用
    ，伊未得分文；又伊未曾同意被上訴人等管理、使用系爭房
    屋，並曾於91年5月24日發函聲明其權利，詎被上訴人迄至
    97年3月19日拍賣日止，無權占有或出租或自用，使伊受每
    月2萬5千元之損害，共計172萬5千元，總計受有352萬元損
    害等語。爰依不當得利及侵權行為之法律關係，求為命被上
    訴人如數連帶給付及加付法定遲延利息之判決（原審為其敗
    訴判決）。上訴聲明：(一)原審判決廢棄。(二)被上訴人應連帶
    給付352萬元及自起訴狀繕本送達之翌日起至清償日止按年
    息百分之五計算之利息。(三)願供擔保，請准宣告假執行。
二、被上訴人則以：系爭房地原係被上訴人丙○於76年間自第三
    人游石鴻處購得，惟因節稅之考量，徵得其弟即上訴人同意
    ，將系爭房地以上訴人之名義信託或借名登記在其名下，上
    訴人僅為系爭房地之登記名義人，非真正權利人，真正權利
    人實乃丙○，此項事實，業經臺北地方法院91年度自字第
    489號竊佔等案及歷審刑事判決查明屬實。且系爭房地之使
    用收益向均由被上訴人為之，房屋稅及地價稅亦均由被上訴
    人繳納，依信託法第63條第1項之規定，被上訴人自得隨時
    終止信託關係。退步言之，當初係因節稅之目的而借上訴人
    名義登記，亦屬借名登記契約，其性質與委任契約雷同，類
    推適用民法第549條第1項規定，被上訴人亦得隨時終止委任
    契約，而被上訴人已於94年1月17日以存證信函終止前開信
    託契約關係，被上訴人復於另案第三人異議之訴中以起訴狀
    繕本之送達為終止信託契約或借名登記契約之意思表示，具
    可見上訴人顯非系爭房地之權利人等語，資為抗辯。答辯聲
    明：上訴駁回。
三、上訴人主張系爭房地為伊所有，遭被上訴人無權占有或出租
    或自用等情，無非以系爭房地登記謄本為論據，被上訴人對
    系爭房地以上訴人名義登記之事實，並不爭執，惟否認上訴
    人為真正權利人，辯稱：系爭房地係被上訴人丙○76年間自
    資向第三人游石鴻購得，因節稅考量，以上訴人名義信託或
    借名登記在其名下而已，被上訴人並非無權占用等語；而上
    訴人對系爭房地非伊出資向第三人購得一節，並不否認，惟
    主張係受贈與而取得系爭房地權利等語。則本件何人為真正
    權利人？端視兩造間有無信託或借名登記契約，或贈與契約
    存在。
四、關於上訴人主張贈與契約部分：
    （一）上訴人於原法院刑事審理時自承：系爭房地當初是被
    上訴人丙○決定要購買、購買之過程伊沒有經手、稅金亦非
    伊所負擔、購買系爭房地時隱約聽家人說而已，但是知道登
    記在伊的名下，詳細情形伊都不清楚、所有權狀從未在伊身
    上等語（見原審卷第126頁背面、第127頁）；又系爭房地自
    買受後，均由被上訴人二人使用收益，亦據甲○○於上揭刑
    事審理中陳稱：系爭不動產自購入後，先是堆放一琪璘公司
    之存貨，77、78年與隔壁即門牌號碼台北市○○路172號5樓
    之2之建物打通供一琪璘實業有限公司（下稱一琪璘公司）
    使用，86年才隔間出租等語，核與上訴人於上揭刑事審理中
    所稱：系爭房屋如何使用收益？原先我也不知道，後來我於
    90年才知道被告丙○租給一家旅行社等情相符（見原審卷第
    127頁）；系爭房地之稅捐及占有管理、使用收益等事務，
    上訴人向未經手，併所有權狀亦未在其持有中，何能謂其有
    受讓取得系爭房地所有權之意思？何能認有承諾受贈與系爭
    房地所有權之意思表示，則該贈與契約是否成立，已屬有疑
    。
    （二）上訴人提出兩造之姐陳麗華、陳麗敏分別於95年1月
    16日出具認購證明書載明系爭房地為其家族資金購買，並由
    家族決定贈與上訴人云云（原審卷第85、86頁），惟苟如各
    該證明書所載系爭房地購買及登記當時上訴人在國外，則上
    訴人未就系爭房地所有權之受贈為承諾之意思表示，該證明
    書自難為對上訴人有利之認定。況陳麗華既於70年間已離開
    台灣移民國外，為陳麗華於原法院94年訴字第683號第三人
    異議之訴所陳證無訛（見原審卷第84頁、123頁背筆錄），
    其又何能確知是家族資金所購？尤滋疑義，自難憑各該證明
    書為上訴人有利之認定。
    （三）證人陳麗華雖於上揭刑事審理中證稱：伊認為系爭房
    地應該是僑順公司之資產所購買云云（見原審卷第124頁正
    背筆錄），然此與證人陳林阿甘即兩造之母親於上揭刑事審
    理中證詞：當時僑順公司沒有資產，是跟人合夥，有跳票，
    僑順公司解散後所積欠之債務由丙○清償等語不符（見原法
    院上揭刑事卷宗第97頁，見本院卷第94頁背）；亦與同案證
    人陳麗凱所證：僑順公司於一琪璘公司開設前就已倒閉等情
    不一（見本院卷第94頁背）。足證陳麗華之證言為其個人臆
    測之詞，不足採信。
    （四）上訴人雖主張被上訴人丙○於上揭刑事案件曾陳稱：
    系爭房地我本來有跟我母親談過日後就是要送給被上訴人
    等語；惟證人陳林阿甘於上揭刑事審理中係證稱：當時上訴
    人有買一棟房子送給被上訴人作為老本，但不是現在要給他
    ，上訴人沒說要何時給他等語（見原審卷第70頁），參互對
    照證人陳林阿甘之證詞，被上訴人僅表示「日後要贈與」，
    但被上訴人究竟何時為贈與之意思表示，上訴人何時為承諾
    ，上訴人未能舉證證明，亦難謂已合法成立贈與契約。
    （五）上訴人雖援用證人丁麗麗即上訴人配偶於原審證稱：
    伊與上訴人80年結婚後住香港，公公常向我跟上訴人提起，
    他買了二個房子，一個要給丙○，一個給上訴人乙○○，所
    以他交待上訴人乙○○，一定要趕快向丙○要回房子，87年
    4月甲○○到香港，伊曾要求交回房地，另伊與上訴人於88
    年回臺中過年時，亦有向被上訴人夫妻要回房地契，被上訴
    人夫妻說好。91年3月間，被上訴人甲○○說是丙○請他打
    電話給我，說要用港幣100萬元交換我的房子等語（見原審
    卷第183、184頁），可證被上訴人丙○確曾有贈與意思表示
    等語。然上情均為甲○○所否認，並證稱：伊亦無於91年3
    月電話丁麗麗說要以港幣100萬元交換房子等語（原審卷第
    207-209頁）；證人丁麗麗所證尚乏佐據；亦難認被上訴人
    丙○有贈與的意思表示。
    （六）又上訴人於上揭刑事案件自陳伊自始即知其為系爭房
    地之登記名義人，果爾，何須其父於80年結婚時告知其媳？
    況其父陳建所開設之僑順公司於其生前已倒閉，並無剩餘資
    產，且有跳票，公司解散後所積欠的債務，係由被上訴人丙
    ○清償等語，並據其母陳林阿甘於上揭刑事案件證述明確（
    原審卷第133頁筆錄），並有被上訴人丙○提出之債務清償
    證明書1紙可佐（原審卷第221頁），足見僑順公司或其父陳
    建並無資力購買系爭房地，證人丁麗麗所證其公公買系爭房
    地購買上訴人云云，亦非可採。上訴人主張系爭房地係僑順
    公司購買並贈與之情，復何能憑信。
    （七）上訴人雖列名為一琪璘公司之股東；惟查一琪璘公司
    於70年7月間成立之際，被上訴人丙○係為符合公司法有限
    公司之最低法定人數，乃以丙○、甲○○、乙○○、陳麗凱
    及黃秋平共五人之名義為股東，實際出資均僅被上訴人丙○
    一人之事實，業據陳麗凱及陳林阿甘二人於上揭刑事案件證
    述明確（見原審卷第133頁背面、第132頁背面筆錄）；上訴
    人於上揭刑事案件亦自承：一琪璘公司原先登記伊名下五十
    萬元出資，伊並無出資；後來增資為80萬元登記在名下，伊
    不知情，亦未出資等語（見原審卷第127頁背面筆錄）。被
    上訴人丙○為支付前開系爭房地之買賣價金，雖以簽發一琪
    璘公司於華南銀行城東分行之支票作為付款之依據，其實際
    資金亦屬被上訴人丙○所有，尚難認一琪璘公司贈與上訴人
    系爭房地。
    （八）綜上，上訴人既無法證明贈與人究為何人（丙○？家
    族？僑順公司？一琪璘公司？），亦無法證明贈與人何時為
    贈與之意思表示，其於何時為承諾之意思表示？何能認有贈
    與契存在？尚難僅因被上訴人將系爭房地登記上訴人名下，
    即認有贈與關係。
五、關於被上訴人主張借名登記契約部分：
    按借名登記契約，謂當事人約定，一方（借名者）經他方（
    出名者）同意，而就屬於一方現在或將來之財產，以他方名
    義，登記為所有人或其他權利人。本件被上訴人丙○所購買
    之系爭房地，因節稅之故，以上訴人名義登記，而管理、使
    用、收益及繳稅均仍由被上訴人丙○自行為之，上訴人僅單
    純提供其姓名供被上訴人丙○辦理系爭房地所有權登記移轉
    手續；而上訴人於原法院刑事審理時即已自承：系爭房地當
    初是被上訴人丙○決定要購買、購買之過程伊沒有經手、稅
    金亦非伊所負擔、購買系爭房地時隱約聽家人說而已，但是
    知道登記在伊的名下，詳細情形伊都不清楚，所有權狀從未
    在伊身上，系爭房屋如何使用收益？原先伊亦不知道，於90
    年才知道丙○租給一家旅行社等情（見原審卷第126頁背面
    、第127頁），足見上訴人對此情知而不反對，應係成立借
    名登記契約。被上訴人丙○既保留系爭房地之管理、使用、
    收益權利，則其占有使用系爭房地，無論出租或自用，均難
    謂無權占有，尤難謂有何不法、不當利益。上訴人雖引用本
    院95年度重上字第526號確定判決中被上訴人主張系爭房地
    為被上訴人丙○所有，信託登記為上訴人名義，提起第三人
    異議之訴已遭敗訴判決確定，足認被上訴人非所有權人，是
    上訴人自得以所有權被侵害，請求被上訴人等賠償損害返還
    不當得利。惟上開判決係謂第三人異議之訴需對執行標的有
    排除強制執行權利始足當之，而系爭房地登記為上訴人名下
    ，被上訴人丙○既非登記所有權人，雖主張信託行為但未為
    信託登記，不足以對抗第三人債權人，不足以排除強制執行
    等旨。並未就被上訴人對系爭房地是否有正當之管理、使用
    、收益權利而論斷，尚難據為上訴人有利之判斷。
六、綜上所述，上訴人依不當得利及侵權行為之法律關係，請求
    被上訴人連帶給付352萬元及法定遲延利息，均屬無據，不
    應准許。其假執行之聲請亦失所附麗，應併予駁回。原審為
    上訴人敗訴之判決，及駁回其假執行之聲請，並無不合。上
    訴論旨，仍執前詞指摘原判決不當，求予廢棄改判，為無理
    由，應予駁回。
七、本件事證已臻明確，兩造其餘攻擊防禦方法及未經援用之證
    據，經審酌後核與判決結果不生影響，不再一一論述，附此
    敘明。
八、據上論結，本件上訴為無理由，依民事訴訟法第449條第1項
    、第78條，判決如主文。
中    華    民    國    98    年    3    月    17    日
                  民事第十庭
                      審判長法  官  黃豐澤
                            法  官  蕭艿菁
                            法  官  吳謀焰
正本係照原本作成。
如不服本判決，應於收受送達後20日內向本院提出上訴書狀，其
未表明上訴理由者，應於提出上訴後20日內向本院補提理由書狀
（均須按他造當事人之人數附繕本）上訴時應提出委任律師或具
有律師資格之人之委任狀；委任有律師資格者，另應附具律師資
格證書及釋明委任人與受任人有民事訴訟法第466條之1第1項但
書或第2項（詳附註）所定關係之釋明文書影本。
中    華    民    國    98    年    3     月    18    日
                            書記官  鄭淑昀
附註：
民事訴訟法第466條之1（第1項、第2項）：
對於第二審判決上訴，上訴人應委任律師為訴訟代理人。但上訴
人或其他法定代理人具有律師資格者，不在此限。
上訴人之配偶、三親等內之血親、二親等內之姻親，或上訴人為
法人、中央或地方機關時，其所屬專任人員具有律師資格並經法
院認為適當者，亦得為第三審訴訟代理人。


司法院資訊處製作；財團法人民間司法改革基金會備份。
